臺灣高等法院刑事判決
109年度交上訴字第72號
上  訴  人  臺灣桃園地方檢察署檢察官  
被      告  鍾鴻羽



指定辯護人  林正杰律師
上列上訴人因被告公共危險等案件，不服臺灣桃園地方法院106
年度交訴字第103號，中華民國109年2月26日第一審判決（起訴
案號：臺灣桃園地方檢察署106年度偵字第21589號），提起上訴
，本院判決如下：
    主  文
原判決撤銷。
鍾鴻羽犯汽車駕駛人，無駕駛執照駕車，過失致人於死罪，處有
期徒刑壹年；又犯肇事致人死亡逃逸罪，處有期徒刑貳年陸月。
應執行有期徒刑參年。 
    事  實
一、鍾鴻羽無駕駛執照，於民國106年9月11日下午6時許，駕駛
    改懸掛車牌號碼0000-00號車牌之自用小客車（原車牌號碼
    為0000-00號，係其自鍾兆均收受之贓物，其所涉贓物犯行
    ，經原審判刑確定），沿桃園市楊梅區梅高路二段往楊梅高
    中方向行駛，於同日下午6時37分至6時44分之間，行經梅高
    路二段凱旋大地社區旁，原應注意車前狀況，保持安全距離
    ，並隨時做好停車之準備，依當時天候晴、路面乾燥、無缺
    陷、無障礙物、視距良好等情狀，並無不能注意之情事，竟
    疏於注意車前狀況，貿然追撞前方由黃保祿所騎乘車牌號碼
    000-0000號普通重型機車，致黃保祿人車倒地，摔落於路旁
    草叢中。鍾鴻羽於肇事後，基於肇事逃逸之犯意，未採取任
    何報警處理、通知、救護之必要措施，亦未留在現場，逕行
    駕車離去。嗣經路人洪耀崇於同日晚間7時20分許，在梅高
    路二段51巷附近，發現地上有疑似汽車保險桿掉落部件等物
    品，報警處理，員警據報抵達現場，始發現倒臥於草叢中之
    黃保祿。黃保祿因上開事故，經送醫急救，仍因第一、二節
    頸椎間骨折合併脊髓及腦部損傷，引起中樞神經休克，不治
    身亡。
二、案經桃園市政府警察局楊梅分局報告臺灣桃園地方檢察署檢
    察官偵查起訴。
    理  由
一、證據能力
  ㈠按被告以外之人（包括證人、鑑定人、告訴人、被害人及共
    同被告等）於審判外之陳述雖不符刑事訴訟法第159 條之1
    至之4等4條之規定，而經當事人於審判程序同意作為證據，
    法院審酌該言詞陳述或書面陳述作成時之情況，認為適當者
    ，亦得為證據（第1項）。當事人、代理人或辯護人於法院
    調查證據時，知有第159條第1項不得為證據之情形，而未於
    言詞辯論終結前聲明異議者，視為有前項之同意，刑事訴訟
    法第159條之5定有明文。經查，本院以下所引用被告以外之
    人於審判外之陳述，檢察官、被告鍾鴻羽及辯護人於本院準
    備程序中，均表示同意具備證據能力（本院卷第120至123頁
    ），復於審判期日就本院提示之前揭證據方法於言詞辯論終
    結前，未就所調查之證據主張有刑事訴訟法第159條第1項不
    得為證據之情形，本院審酌各該證據資料製作時之情況，亦
    無違法不當或證明力明顯過低之瑕疵，以之作為證據應屬適
    當，依刑事訴訟法第159條之5規定，認該等證據均具證據能
    力。
  ㈡本判決所引用之非供述證據部分，與本案均有關聯性，亦無
    證據證明係實施刑事訴訟程序之公務員以不法方式所取得，
    亦無刑事訴訟法第159條之4顯有不可信之情況與不得作為證
    據之情形，且經本院於審理期日依法進行證據之調查、辯論
    ，依刑事訴訟法第158條之4之反面解釋，應有證據能力。
二、上揭事實，業據被告於警詢、偵查、原審及本院審理中均坦
    承不諱，並有告訴人即被害人之配偶黃茜絲於警詢及偵查中
    之指述（106年度相字第1541號卷〈下稱相字卷〉第25至27頁
    、第74至75頁）、證人洪耀崇於警詢中（相字卷第28至29頁
    ）之證述在卷可憑；復有車牌號碼0000-00號普通自用小客
    車失車-案件基本資料詳細畫面報表、車牌號碼0000-00號普
    通自用小客車失車-案件基本資料詳細畫面報表、車牌號碼0
    00-0000號普通重型機車車輛詳細資料報表（相字卷第18至1
    9頁、第22頁）、道路交通事故現場圖、道路交通事故調查
    表（一）、（二）（相字卷第30至33頁）、桃園市政府警察
    局楊梅分局刑案現場勘查報告（相字卷第95至134頁）；桃
    園市政府警察局楊梅分局幼獅派出所106年9月12日、106年9
    月19日職務報告（106年度偵字第21589號卷〈稱偵查卷〉第7
    頁、相字卷第93頁）各1份、現場照片64張、被告駕駛之車
    輛車損照片14張、被告之工作紀錄本翻拍照片2張、監視器
    錄影翻拍畫面3張（相字卷第34至65頁、第66至72頁、第94
    頁、偵查卷第8至10頁）在卷可佐。又被害人確因本件車禍
    死亡，亦經臺灣桃園地方檢察署檢察官督同法醫相驗屬實，
    製有相驗筆錄、相驗屍體證明書、檢驗報告書各1份及相驗
    屍體照片8幀附卷可按（相字第1541號卷第73頁、第78至84
    頁、第87頁、第150頁、151頁、第130至134頁），被告上揭
    自白，核與事實相符，堪信為真實。本案事證明確，被告犯
    行均堪認定，應予依法論科。
三、論罪
  ㈠按行為後法律有變更者，適用行為時之法律，但行為後之法
    律有利於行為人者，適用最有利之法律，刑法第2條第1項定
    有明文。查被告行為後，刑法第276條之過失致人於死罪規
    定於108年5月29日修正公布，並於108年5月31日生效。修正
    前該條第1項原規定：「因過失致人於死者，處2年以下有期
    徒刑、拘役或2千元以下罰金。」；修正後該條則規定：「
    因過失致人於死者，處5年以下有期徒刑、拘役或50萬元以
    下罰金。」經比較新舊法之結果，修正後之規定並無較有利
    於被告之情形，依刑法第2條第1項前段規定，本案應適用修
    正前刑法第276條第1項規定處斷。
  ㈡按刑法總則中就一般犯罪應予加重刑罰之共通條件所規定者
    ，即所謂刑法總則之加重，係單純刑之加重，為概括性之規
    定，所有罪名均一體適用；刑法分則中就某種犯罪類型之個
    別犯罪予以加重刑罰之特別事由予以規定，將罪與刑包括在
    內，而成立另一獨立之罪，即所謂刑法分則之加重，僅限於
    各該特定之犯罪或可得而確定之犯罪，始有其適用。此乃基
    於立法上之便宜，實際上與伸長法定刑無異，已係獨立之罪
    刑規定，而非單純刑之加重。是道路交通管理處罰條例第八
    十六條第一項對汽車駕駛人，駕車行經行人穿越道不依規定
    讓行人優先通行，因而致人受傷或死亡，依法應負刑事責任
    者，加重其刑至二分之一規定，乃就刑法分則中（業務）過
    失傷害或致死之犯罪類型，因特定之犯罪地點變更而予以加
    重刑罰，而成立另一獨立之罪，屬刑法『分則』之加重，最高
    法院99年度台非字第198號判決要旨可資參照。故核被告所
    為，係犯道路交通管理處罰條例第86條第1項、修正前刑法
    第276條第1項之無駕駛執照駕車過失致人於死罪、刑法第18
    5條之4之駕駛動力交通工具肇事致人死亡而逃逸罪。並應就
    其無駕駛執照駕車過失致人於死部分，依道路交通管理處罰
    條例第86條第1項規定加重其刑。
　㈢起訴書漏未審究被告無駕駛執照駕車一節，認被告所為僅犯
    修正前刑法第276條第1項之過失致人於死罪，容有違誤，惟
    二者基本社會事實相同，復經本院審理時告知上揭罪名，已
    無礙於被告訴訟權及辯護權之行使，爰依法變更起訴法條。
  ㈣被告所犯上開2罪，分屬過失、故意犯，犯意各別，行為互異
    ，應予分論併罰。
  ㈤大法官釋字第777號解釋意旨雖指：「中華民國88年4月21日
    增訂公布之刑法第185 條之4 規定：『駕駛動力交通工具肇
    事，致人死傷而逃逸者，處6 月以上5年以下有期徒刑。』（
    102年6月11日修正公布同條規定，提高刑度為1年以上7 年
    以下有期徒刑，構成要件均相同）其中有關『肇事』部分，可
    能語意所及之範圍，包括『因駕駛人之故意或過失』或『非因
    駕駛人之故意或過失』（因不可抗力、被害人或第三人之故
    意或過失）所致之事故，除因駕駛人之故意或過失所致之事
    故為該條所涵蓋，而無不明確外，其餘非因駕駛人之故意或
    過失所致事故之情形是否構成『肇事』，尚非一般受規範者所
    得理解或預見，於此範圍內，其文義有違法律明確性原則，
    此違反部分應自本解釋公布之日起失其效力」，然本案係因
    被告騎車過失肇事，已如前述，故與前揭非因駕駛人之故意
    或過失所致之事故是否仍構成「肇事」之爭議無涉，非屬司
    法院釋字第777 號解釋所指因「肇事」文義有違法律明確性
    原則，應自本解釋公布之日起失其效力之範圍內，而仍有刑
    法第185條之4規定之適用。另該解釋亦認：「上開規定（即
    指102 年修正公布之刑法第185條之4規定），一律以1年以
    上7年以下有期徒刑為其法定刑，致對犯罪情節輕微者無從
    為易科罰金之宣告，對此等情節輕微個案構成顯然過苛之處
    罰，於此範圍內，不符憲法罪刑相當原則，與憲法第23條比
    例原則有違，此違反部分，應自本解釋公布之日起，至遲於
    屆滿2年時，失其效力」，參諸司法院解釋憲法，並有統一
    解釋法律及命令之權，為憲法第78條所明定，其所為之解釋
    ，自有拘束全國各機關及人民之效力，有司法院釋字第185
    號解釋可考，依我國現行法律違憲審查制度，普通法院法官
    對於違憲法律不僅無違憲審查權限，亦無拒絕適用權限，法
    律違憲審查權限係專屬於司法院大法官，揆諸上開說明，上
    開釋字第777號解釋闡述之2年違憲定期失效宣告之效力，自
    產生拘束普通法院法官之效力。而上開解釋係於108年5月31
    日公布，依上開解釋意旨，至遲於110年5月30日，始失其效
    力。據此，於立法者尚未修正刑法第185條之4之法定刑規定
    ，使之符合比例原則前，尚難認系爭法律已因違憲而失其效
    力，即適用上開刑法第185條之4之規定，仍屬有效法律，合
    先敘明。況本件已斟酌上開意旨，就被告所犯肇事致人死亡
    逃逸罪，依犯罪情節予以量處適當之刑，故非屬上揭解釋所
    指有過苛之虞的情形，併此敘明。
四、不另為無罪諭知部分：
  ㈠起訴書及臺灣桃園地方檢察署檢察官107年度蒞字第7699號補
    充理由書意旨略以：被告於106年9月11日上午7時許在桃園
    市中壢區月眉路某處施用第一級毒品海洛因、第二級毒品甲
    基安非他命各1次後，明知自己業已服用毒品，精神狀態及
    操控力均欠佳而無法安全駕駛，仍執意於同日下午6時許駕
    駛上開汽車，而發生上開過失撞擊被害人黃保祿，致被害人
    死亡之結果。因認被告尚涉犯刑法第185條之3第1項第3款、
    第2項之服用毒品致不能安全駕駛因而致人於死罪嫌等語。
  ㈡被告前於106年9月11日上午7時許施用甲基安非他命，另於次
    日上午7時許施用海洛因，且均經判處罪刑確定，此有臺灣
    桃園地方法院107年度審訴字第228號判決及本院107年度上
    訴字第2341號判決各1份在卷可佐，並為被告於原審審理中
    坦承在卷，堪認為真實。故檢察官認被告係於106年9月11日
    上午7時許施用海洛因一節，已難認可採。
　㈢臺灣榮民總醫院108年11月14日北總精字第1082400341號函文
    固指「海洛因係屬鴉片類物質，施用後可能出現動作反應遲
    緩、嗜睡、口齒不清、注意力渙散。而安非他命係屬中樞神
    經興奮劑，施用後可能出現如動作反應刺激或遲緩、肌肉乏
    力、意識不清等神經精神效果。剛施用這兩類物質後，面對
    突發狀況所需之臨機反應、動作協調與注意力等都可能因剛
    施用此二物質後減退，恐難安全駕駛等語，此有該函文1份
    在卷可憑（原審卷三第8頁），然未說明所指稱之「剛」施
    用之時間為何，而「恐難安全駕駛」一詞，亦屬不確定之陳
    述，已難據上揭函文確認被告於106年9月11日上午7時許施
    用甲基安非他命11小時後，於案發時（即同日下午6時許）
    ，仍有受甲基安非他命藥效之影響而不能安全駕駛之情。
　㈣毒品施用後引起之生理反應及藥效持續時間與施用劑量、施
    用頻率、施用方式、個人體質及代謝情況等因素有關，依個
    案而異，此為衛生福利部食品藥物管理署108年04月25日FDA
    管字第1089901147號函所明示（原審卷二第19頁）；又海洛
    因為中樞神經抑制劑，其原型物及代謝物之作用持續時間可
    達4至5小時，甲基安非他命則為中樞神經興奮劑，於初用時
    之一般持續時間約為4至6小時，此有臺北榮民總醫院108年0
    5月14日北總內字第1080002060號函文在卷可憑（原審卷二
    第21至22頁）。從而，即使被告於106年9月12日上午9時41
    分許為警採尿之檢體，經送驗結果，呈甲基安非他命、嗎啡
    陽性反應，且閥值各達5,049ng/ml（安非他命）、42,765ng
    /ml（甲基安非他命）、5,171ng/ml（可待因）、44,949ng/
    ml（嗎啡），此有臺灣檢驗科技股份有限公司106年9月18日
    濫用藥物檢驗報告1份附卷可佐（偵查卷第132頁），然依上
    開函文所指甲基安非他命施用後藥效持續時間計算，被告於
    106年9月11日上午7時許所施用甲基安非他命，其藥效作用
    時間約持續至同日下午1時許，尚無從認定其於事發時段（
    即同日下午6時許）之駕車行為，仍有受到該甲基安非他命
    之影響。再者，被告既係於事發後之次日早上始施用海洛因
    ，更無從認定其於事發時之駕駛狀態有受海洛因之影響。又
    縱認被告係於106年9月11日上午7時許曾施用海洛因，惟依
    上揭函文所指海洛因施用後藥效持續時間計算，藥效僅能持
    續至同日中午12時許，亦無法認定本件車禍事故係因此肇致
    ，併此敘明。
　㈤綜上，依公訴人提出之證據，僅能證明被告於案發前曾施用
    甲基安非他命，然客觀上尚未達到使通常一般之人均不致於
    有所懷疑，而得確信被告有因服用毒品，致其於106年9月11
    日下午6時許，已不能安全駕駛之程度，此外，復查無其他
    積極證據足以證明被告行為時確有上開不能安全駕駛之行為
    ，此部本應諭知無罪，然公訴人認此部分與被告上開所犯無
    駕駛執照駕車過失致人於死罪為實質上一罪關係，爰不另為
    無罪之諭知。
五、撤銷改判部分
　㈠原審認被告所犯事證明確，予以論罪科刑，固非無見。惟查
    ，被告前於105年間，已有無駕駛執照駕駛汽車過失致人受
    傷而逃逸之前案紀錄，經原審法院以106年度審交訴字第102
    號判決分別量處有期徒刑5月、1年4月確定，被告於前案發
    生後未及2年，復無駕駛執照而駕車上路，且未注意車前狀
    況肇致本案事故致被害人死亡之結果，復肇事後逃逸，顯然
    未充分記取前案教訓，不知悔改，且本案所造成之被害人死
    亡之惡害更深，然原審僅分別量處有期徒刑8月、1年10月，
    與前案之刑度相差無幾，難認符合比例原則及罪刑相當原則
    ，容有未恰。
　㈡檢察官上訴意旨略以：按量刑之輕重，固屬事實審法院得依
    職權自由裁量之事項，惟仍應受比例原則及公平原則之限制
    ，否則其判決即非適法。刑事審判旨在實現刑罰權分配的正
    義，故法院對有罪被告之科刑，應符合罪刑相當之原則，使
    輕重得宜，罰當其罪，以契合社會之法律感情，此所以刑法
    第57條明定科刑時應審酌一切情狀，尤應注意該條各款所列
    事項以為科刑輕重之標準，此有最高法院93年度台上字第50
    73號判決意旨可資參照。被告前已有無照駕駛汽車過失致人
    受傷而逃逸之前案紀錄，經原審法院分別量處有期徒刑5月
    、1年4月確定，被告於上開前案發生後，又再犯本案，且造
    成被害人死亡之結果，顯見被告並未充分記取教訓，對被害
    人家屬造成之傷害與前案肇事逃逸犯行相比，甚為巨大，量
    刑卻僅較前案加重6個月，顯不符比例原則等語，提起上訴
    ，為有理由，應由本院予以撤銷改判。
  ㈢爰審酌被告前於105年間，無駕駛執照駕車過失致他人受傷，
    並於肇事後逃逸，經原審法院判處有期徒刑5月、1年4月確
    定，此有本院被告前案紀錄表在卷可稽，竟又無駕駛執照而
    駕車上路，過失致被害人黃保祿死亡，並於肇事後逃逸，顯
    然不知悔改，一再犯類型相同之罪，且被告本案所為，造成
    被害人生命遭剝奪之惡害更深，使被害人家屬承受巨大悲痛
    ，終生傷痛難癒，被告復始終未與被害人家屬達成和解，賠
    償其等損失，告訴人於原審及本院均表達其無法原諒被告，
    請求從重量刑之態度（原審卷第52頁反面、本院卷第171頁
    ）；並審酌被告無照駕駛，且未注意車前狀況，自後方追撞
    被害人致其死亡，被告之駕車過失甚巨，另被害人斯時顯無
    從預料或防範後方由被告駕駛之車輛，因認無駕車過失，且
    被告明知被害人遭撞擊後倒臥於路邊草叢中，已無自救能力
    ，卻未停留現場予以救助，終致被害人死亡之結果，犯罪情
    節重大，兼衡被告犯罪之動機、手段、於警詢中自陳國中畢
    業之智識程度、勉持之家庭經濟狀況及犯罪後坦承犯行之態
    度等一切情狀，分別量處如主文第2項所示之刑，並定其應
    執行之刑如主文第2項所示。
據上論斷，應依刑事訴訟法第369條第1項前段、第364條、第299
條第1項前段、第300條，道路交通管理處罰條例第86條第1項、
修正前刑法第276第1項、刑法第185條之4規定，刑法施行法第1
條之1第1項、第2項前段判決如主文。
本案經檢察官王齡梓提起公訴，檢察官許致維提起上訴，檢察官
許鈺茹到庭執行職務。
中　　華　　民　　國　　109 　年　　7 　　月　　23　　日
                  刑事第十九庭  審判長法　官  曾淑華
                                      法　官  王美玲
                                      法　官  俞秀美
以上正本證明與原本無異。
肇事逃逸罪部分如不服本判決，應於收受送達後20日內向本院提
出上訴書狀，其未敘述上訴之理由者並得於提起上訴後20日內向
本院補提理由書（均須按他造當事人之人數附繕本）「切勿逕送
上級法院」。
其餘部分不得上訴。
                                      書記官  謝崴瀚
中　　華　　民　　國　　109 　年　　7 　　月　　23　　日
附錄：本案論罪科刑法條全文 
修正前中華民國刑法第276條
因過失致人於死者，處二年以下有期徒刑、拘役或二千元以下罰
金。
從事業務之人，因業務上之過失犯前項之罪者，處五年以下有期
徒刑或拘役，得併科三千元以下罰金。

中華民國刑法第185條之4
（肇事遺棄罪）
駕駛動力交通工具肇事，致人死傷而逃逸者，處1年以上7年以下
有期徒刑。

道路交通管理處罰條例第86條
（刑責之加重及減輕）
汽車駕駛人，無駕駛執照駕車、酒醉駕車、吸食毒品或迷幻藥駕
車、行駛人行道或行經行人穿越道不依規定讓行人優先通行，因
而致人受傷或死亡，依法應負刑事責任者，加重其刑至二分之一
。
汽車駕駛人，在快車道依規定駕車行駛，因行人或慢車不依規定
，擅自進入快車道，而致人受傷或死亡，依法應負刑事責任者，
減輕其刑。